【裁判字號】    91,勞訴,16
【裁判日期】    920327
【裁判案由】    確認僱傭關係存在等
【裁判全文】
臺灣臺南地方法院民事判決  九十一年度勞訴字第一六號
    原      告    丙○○
    訴訟代理人    查名邦律師
    複  代理人    邱銘律師
    被      告    遠東國際商業銀行股份有限公司
    法定代理人    乙○○
    訴訟代理人    廖年盛律師
                  甲○○
右當事人間請求損害賠償事件，本院判決如左：
    主      文
原告之訴及其假執行之聲請均駁回。
訴訟費用由原告負擔。
    事      實
甲、原告方面：
    一、聲明：
      （一）被告應給付原告新台幣（下同）壹佰萬元，暨自起訴狀繕本送達翌日起
            至清償日止，按週年利率百分之五計算之利息。
      （二）被告應以全十批版面，連續三天在於中華日報、中國時報及聯合報等三
            大報社發行之報紙上，刊登如附件所示之道歉啟事。
      （三）原告願供擔保，請准宣告假執行。
    二、陳述：
      （一）原告自民國（下同）八十年十一月間起即受僱於被告公司，擔任櫃台服
            務人員，而原告之配偶即案外人蔡旺祥亦服務於被告公司，擔任徵信工
            作，惟於八十七年九月間，因被告公司核定放款一億五千萬元予案外人
            琮右公司，琮右公司未按期給付本息，造成被告公司損害，由於該放款
            案之部分徵信工作，係由原告之配偶蔡旺祥負責處理，是以核准該放款
            案之被告公司高層主管人員為求脫免責任，即鎖定原告之配偶蔡旺祥為
            代罪羔羊，不斷找蔡旺祥麻煩，並利用本身為金融界大老之關係，私自
            調閱蔡旺祥及其親人之存款資金往來，並吹毛求疵地要求蔡旺祥解釋每
            筆金額之往來原因及情形，蔡旺祥為表清白，已盡其能力地解釋詳盡，
            均未獲被告公司善意之回應。直到被告公司逼迫蔡旺祥出面與琮右公司
            協商，要琮右公司迅速將「成大賞新建工程案」（該筆借款即為該新建
            工程之放款）之建築執照上所載之起造人名義，變更登記為被告公司，
            倘蔡旺祥未能完成該任務，將懲處蔡旺祥與被告，藉以脅迫蔡旺祥，惟
            因蔡旺祥與琮右公司並無任何關連，亦不認識該公司任何一人，當然無
            法完成被告公司之要求，因此，被告公司除藉詞強迫蔡旺祥離職外，並
            將原告由永康分行（距離被告家較近）調職到高雄中正分行，原告受此
            不白之冤，又不敢與貴為大財團之被告公司對抗，只好忍著每日舟車之
            累到高雄上班。
      （二）詎被告公司仍不斷找原告之麻煩，並在無任何證據之下，以原告有詐欺
            罪嫌為由，對原告提出告訴，甚且託詞自八十九年十月三日起，無端將
            原告停職，幸經台南地檢署檢察官偵查結果，於九十年十月二十日對原
            告為不起訴處分，並確定在案，有八十八年偵字第一三三一０號、八十
            九年偵字第九五０三號不起訴處分書可稽，嗣經原告多次與被告公司協
            商，要求復職，均不獲合理之回應，尤有甚者，被告公司竟罔顧上開不
            起訴處分之事實，於九十一年四月二十二日向被告公司全省分行發佈免
            職令，無端將原告免職。
      （三）按被告公司於八九年十月二日所發遠銀人獎字第六號獎懲通知書、於九
            十一年四月二十二日所發（九一）遠銀總人字第一九五號函，皆係以不
            實之事實及極端誣衊之文字發文到被告公司全省各分行，公告表示開除
            原告，且被告公司先後將原告「停職」及「免職」，多次出具內容不實
            且誣衊之文書到各分行之行為，業已造成原告名譽受損，使原告甚感痛
            苦，為此特依民法第一百九十五條第一項之規定，請求被告賠償原告名
            譽損害，並酌斟雙方社會地位、被告公司所用手段及原告名譽受損之痛
            苦程度，請求被告賠償原告壹佰萬元，並應以全十批版面，連續三天在
            於中華日報、中國時報及聯合報等三大報社發行之報紙上，刊登如附件
            所示之道歉啟事，以回復原告之名譽。
    三、證據：提出台灣台南地方法院檢察署八十八年偵字第一三三一０號、八十九
        年偵字第九五０三號不起訴處分書一份、遠東國際商業銀行股份有限公司九
        十一年四月二十二日（九一）遠銀總人字第一九五號函及八九年十月二日遠
        銀人獎字第六號獎懲通知書各一份、台灣台北地方法院九十一年度勞訴字第
        一七五號民事判決一份等為證。
乙、被告方面：
    一、聲明：原告之訴及其假執行之聲請均駁回，如受不利判決，願供擔保請准免
        為假執行。
    二、陳述：被告對於員工之獎懲，均會公告週知全省分行，因此被告將原告停職
        、免職，當然會將懲處事由發文告知全省分行，此舉自無不當。況被告將原
        告停職、免職，其所涉及者僅係雙方僱傭關係之糾紛而已，則被告在停職、
        免職函中說明停職及免職之事由，自與不法侵害原告之名譽係屬兩事，被告
        顯無損害原告名譽之侵權行為，是本件原告主張依侵權行為請求賠償，非有
        理由。
丙、本院依職權調閱原告及其配偶蔡旺祥之刑案資料查註記錄表、本院民事庭八十九
    年度重訴字第四九八號請求侵權行為損害賠償案卷、本院刑事庭九十一年度訴字
    第二六號案卷。
    理      由
一、本件原告起訴主張：原告自八十年十一月間起即受僱於被告公司，擔任櫃台服務
    人員，而原告之配偶即案外人蔡旺祥亦服務於被告公司，擔任徵信工作，惟於八
    十七年九月間，因被告公司核定放款一億五千萬元予案外人琮右公司，琮右公司
    未按期給付本息，造成被告公司損害，由於該放款案之部分徵信工作，係由原告
    之配偶蔡旺祥負責處理，是以核准該放款案之被告公司高層主管人員為求脫免責
    任，即鎖定原告之配偶蔡旺祥為代罪羔羊，不斷找蔡旺祥麻煩，並利用本身為金
    融界大老之關係，私自調閱蔡旺祥及其親人之存款資金往來，並吹毛求疵地要求
    蔡旺祥解釋每筆金額之往來原因及情形，蔡旺祥為表清白，已盡其能力地解釋詳
    盡，均未獲被告公司善意之回應，直到被告公司逼迫蔡旺祥出面與琮右公司協商
    ，要琮右公司迅速將「成大賞新建工程案」（該筆借款即為該新建工程之放款）
    之建築執照上所載之起造人名義，變更登記為被告公司，倘蔡旺祥未能完成該任
    務，將懲處蔡旺祥與被告，藉以脅迫蔡旺祥，惟因蔡旺祥與琮右公司並無任何關
    連，亦不認識該公司任何一人，當然無法完成被告公司之要求，因此，被告公司
    除藉詞強迫蔡旺祥離職外，並將原告由永康分行（距離被告家較近）調職到高雄
    中正分行，嗣被告公司更在無任何證據之下，以原告有詐欺罪嫌為由，對原告提
    出告訴，甚且託詞自八十九年十月三日起，無端將原告停職，幸經台南地檢署檢
    察官偵查結果，於九十年十月二十日對原告為不起訴處分，並確定在案，然嗣經
    原告多次與被告公司協商，要求復職，均不獲合理之回應，尤有甚者，被告公司
    竟罔顧上開不起訴處分之事實，於九十一年四月二十二日向被告公司全省分行發
    佈免職令，無端將原告免職。按被告公司於八九年十月二日所發遠銀人獎字第六
    號獎懲通知書、於九十一年四月二十二日所發（九一）遠銀總人字第一九五號函
    ，皆係以不實之事實及極端誣衊之文字發文到被告公司全省各分行，公告表示開
    除原告，且被告公司先後將原告「停職」及「免職」，多次出具內容不實且誣衊
    之文書到各分行之行為，業已造成原告名譽受損，使原告甚感痛苦，為此特依民
    法第一百九十五條第一項之規定，請求被告賠償原告名譽損害，並酌斟雙方社會
    地位、被告公司所用手段及原告名譽受損之痛苦程度，請求被告賠償原告壹佰萬
    元，並應以全十批版面，連續三天在於中華日報、中國時報及聯合報等三大報社
    發行之報紙上，刊登如附件所示之道歉啟事，以回復原告之名譽等語。
二、被告則以：被告公司對於員工之獎懲，均會公告週知全省分行，因此被告公司將
    原告停職、免職，當然會將懲處事由發文告知全省分行，此舉自無不當，況被告
    公司將原告停職、免職，其所涉及者僅係雙方僱傭關係之糾紛而已，則被告在停
    職、免職函中說明停職及免職之事由，自與不法侵害原告之名譽係屬兩事，被告
    顯無損害原告名譽之侵權行為，是本件原告主張依侵權行為請求損害賠償，非有
    理由等語，資為抗辯。
三、查原告起訴所主張之右揭事實，固據原告提出遠東國際商業銀行股份有限公司九
    十一年四月二十二日（九一）遠銀總人字第一九五號函及八九年十月二日遠銀人
    獎字第六號獎懲通知書各一份、台灣台南地方法院檢察署八十八年偵字第一三三
    一０號、八十九年偵字第九五０三號不起訴處分書一份為證，惟被告既以前揭情
    詞置辯，則本件自應審究：被告公司於右揭時地以右揭方式所發右開內容之停職
    與免職人事命令，是否係屬損害原告名譽之侵權行為？經查：
    （一）被告公司右開八九年十月二日遠銀人獎字第六號獎懲通知書係載稱：蔡佩
          純涉嫌違反本行員工服務規則，為免影響事證調查，依據人評會八十九年
          度第二次臨時會議之決議，先予停職，並自八十九年十月三日起生效等語
          ，此有兩造所不爭之右開獎懲通知書在卷可按，則依該獎懲通知書之內容
          觀之，被告並無以誣衊文字侵害原告名譽之情事。況被告將原告停職，其
          所涉及者亦僅係雙方僱傭關係之糾紛而已，且原告亦有法律途徑可資爭訟
          救濟，則被告在該停職函中說明係因原告涉嫌違反被告銀行員工服務規則
          ，為免影響事證調查，依據人評會八十九年度第二次臨時會議之決議，先
          予停職，並自八十九年十月三日起生效等語，自難認係侵害原告之名譽。
          否則，豈非任何勞資雙方有爭執之對立主張，均可解為係侵害對方之名譽
          ？原告此部份之主張，已難憑採。
    （二）被告公司右開九十一年四月二十二日（九一）遠銀總人字第一九五號免職
          函，則係稱：一、丙○○作為一名銀行行員，應知個人帳戶不得借予他人
          資金週轉之規定，台端卻將個人帳戶借陳王麗華存入貳佰伍拾萬元後，提
          出交由夫婿蔡旺祥代陳姓夫婦購買台南分行逾放戶郭武雄之不動產，有關
          此部份財政部亦曾發函禁止個人與存放款客戶資金往來。二、台端夫婿蔡
          旺祥個人資產有異常增加之情形（涉嫌授信案件舞弊業經台南地檢署提起
          公訴），台端以銀行員與配偶之身分，明知行方規定卻未對夫婿之違法行
          為予以勸阻及禁止，已違反本行員工獎懲處理準則第六條第十四款「發生
          舞弊行為或縱容他人為不法行為者」之規定。三、台端違法違規之行為，
          在行內形成負面之示範，已不宜再在銀行業界工作，如不予免職恐成為行
          員仿效之對象，更違反財政部三令五申之規定，且斲傷本行相關管理規則
          之尊嚴等語，此有兩造所不爭之右開免職函在卷可按。經查：
          就此部分，被告公司係以：原告於八十七年六月二十日將陳松華所簽發
            發票日為八十七年六月十九日，面額二百五十萬元之郵局支票一紙存入
            原告設於被告銀行永康分行之帳號二九五○─六活期儲蓄存款帳戶內，
            並藉職務之便申請融通抵用，「但卻未按規定將該支票影本留存」，且
            於同日上午十一時三十六分及四十分先後「自該永康分行帳戶領出各五
            十萬元，分別轉帳匯入原告帳號二七０九及蔡旺祥帳號二三五五號之行
            員帳戶」，再於同年月二十二日上午九時二十四分自上開永康分行帳戶
            領出三十萬元，及於同年月二十四日上午十一時二十分四十一秒自上開
            永康分行帳戶領出四十萬元，轉匯入蔡旺祥設於被告銀行台南分行之一
            六六六─六活期儲蓄存款帳戶，復於同年七月三日上午九時十六分自上
            開永康分行帳戶領出八十萬元，匯入其設於寶島銀行台南分行之帳戶內
            等情，因認原告業已違反財政部所函令禁止個人與存放款客戶資金往來
            之規定，且原告明知蔡旺祥有舞弊行為，乃縱容並協助蔡旺祥隱匿上開
            不法資金流向，而符合被告之員工獎懲處理準則第六條第十四款及第十
            七款所為得以免職及停職之規定。對此，原告並不爭執確有上開支票存
            取及申請融通抵用但卻未留存影本之情事，僅表示上開各筆存取行為均
            係依蔡旺祥之指示，原告並不知蔡旺祥之使用情形，可能是利率問題及
            返還郭武雄積欠被告銀行之借款，才會如此存取等語，此有原告所提兩
            造間確認僱庸關係存在訴訟事件之臺灣臺北地方法院九十一年度勞訴字
            第一七五號民事判決事實欄及理由欄之記載在卷可參。
          是由原告並不爭執確有上開支票存取、申請融通抵用但卻未留存影本之
            情事觀之，原告既然確實有「以行員存款帳戶轉存客戶資金並往來」之
            違反財政部函令禁止行為之客觀事實，復有「藉行員職務之便申請融通
            抵用票款，但卻未按規定將該支票影本留存」之違反被告公司內部作業
            規則之客觀事實，則被告公司對原告決議予以免職，顯非以捏造之事實
            誣衊原告之名譽。況原告兌領上開款項之行為茍非另有隱情，何須以如
            此繁複手續轉存提領之？何須以違反作業規定之手段為之？原告之行為
            既然在在違反常情與作業準則，被告公司因認原告之忠誠度顯有可疑，
            乃將原告決議予以免職，實屬事出有因，縱使被告公司事後未能舉證證
            明原告確有犯罪行為，然此仍不得解為被告公司對於合理疑有忠誠度欠
            缺之員工表示免職，係屬侵害其名譽之侵權行為。又縱使被告公司以此
            為由而對原告決議予以免職，處分失諸過重，所生者亦僅係雙方僱傭關
            係之糾紛而已，且原告亦有法律途徑可資爭訟救濟，則被告公司所發上
            開免職函，自難認係捏造事實污衊原告之名譽。
          更何況原告之配偶蔡旺祥前此業經台灣台南地方法院檢察署檢察官偵查
            結果，認為：蔡旺祥自八十一年一月十一日起至八十八年九月一日止，
            任職被告公司台南分行擔任領組工作，從事被告公司授信案件之徵信調
            查工作，竟意圖為自己不法之利益，於八十七年八月初，就琮右股份有
            限公司以台南市○區○○段八六五號等十筆土地上興建地下二層、地上
            十四層一棟二十四戶名為「成大賞」之營建案，向被告公司台南分行申
            請綜合授信融資二億五千五百萬元一案中，擔任徵信鑑價調查工作時，
            為求該公司放款審議委員會通過琮右公司之貸款案，俾利日後邀得琮右
            公司給付其佣金，而於徵信調查時，故意將琮右公司之經營效能評為「
            顯示其經營績效尚可」，將獲利能力一項評為「獲利能力未能實際顯示
            」，而於中小企業信用評等表中，就經營效能給予評分一分，獲利能力
            給予評分二分，致使該公司放款審議委員會信賴其徵信報告，而同意貸
            放予琮右公司上述借款，並於八十七年九月二十五日撥款一億五千萬元
            與琮右公司，琮右公司則於當日匯款八百零四萬元至國際萬能基金專戶
            蔡旺祥名下，以答謝蔡旺祥之協助其取得貸款，嗣琮右公司取得貸款後
            僅繳息三個月，自八十七年十二月二十六日起，即停止繳付土地融資一
            億二千五百萬元之利息，並於八十八年三月二十七日起，又停止繳付中
            期周轉金款二千五百萬元之利息，且未動工興建「成大賞」工地，雖事
            後被告公司以代物清償方式承受取得上述土地，惟仍受有三千六百五十
            餘萬元之損害等情，而以蔡旺祥涉犯背信、違反銀行法等罪名，於九十
            年十月三十一日經檢察官提起公訴在案，此業據本院依職權調閱本院刑
            事庭九十一年度訴字第二六號案卷查明無訛。被告公司乃以原告與蔡旺
            祥誼屬夫妻至親關係，應無不知上情之理，竟縱容蔡旺祥為此損害被告
            公司至鉅之犯罪行為，甚至以違反常情與作業準則之手段幫同蔡旺祥轉
            存部分之存款，因而引用被告銀行員工獎懲處理準則第六條第十四款規
            定：「員工有下列情事之一者，應予免職：．．．十四、發生舞弊行為
            或縱容他人為不法行為者．．．」，而將原告決議予以免職，實屬事出
            有因，顯難認係捏造事實污衊原告之名譽。縱使被告公司事後未能舉證
            證明原告確有共同參與犯罪，然此仍不得解為被告公司對於合理疑有忠
            誠度欠缺之員工表示免職，係屬侵害其名譽之侵權行為。又縱使被告公
            司以此為由而對原告決議予以免職，處分失諸過重，所生者亦僅係雙方
            僱傭關係之糾紛而已，且原告亦有法律途徑可資爭訟救濟，則被告公司
            所發上開免職函，自難認係捏造事實污衊原告之名譽。
四、綜上所述，被告公司於右揭時地以右揭方式所發右開內容之停職與免職人事命令
    ，尚難認係損害原告名譽之侵權行為，從而，原告本於侵權行為之法律關係，訴
    請被告賠償原告壹佰萬元精神慰撫金，並應以全十批版面，連續三天在於中華日
    報、中國時報及聯合報等三大報社發行之報紙上，刊登如附件所示之道歉啟事，
    以回復原告之名譽云云，自屬無據，其訴應予駁回。又原告本案之請求既經駁回
    ，則其假執行之聲請亦失所附麗，爰併予駁回。
五、兩造其餘主張及所提證據，與本院上開論斷無涉或無違，爰不予一一贅述，附此
    敘明。
六、據上論結，本件原告之訴為無理由，依民事訴訟法第七十八條，判決如主文。
中      華      民      國    九十二    年      三      月    二十七    日
                                臺灣臺南地方法院民事第三庭
~B法      官  王金龍
右為正本係照原本作成
如對本判決上訴，須於判決正本送達後二十日內向本院提出上訴狀。
中      華      民      國    九十二    年      三      月    二十七    日
~B法院書記官  張淑珍
~F0
~T40
┌───────────────────────────────────┐
│附件（被告遠東國際商業銀行股份有限公司之道歉啟事）：                  │
├───────────────────────────────────┤
│道歉函：本公司未經詳細查證，誤以為本公司職員丙○○小姐涉嫌舞弊，觸犯刑│
│章，乃於八十九年十月三日片面將丙○○小姐停職，復於九十一年四月二十二日│
│公告免職，已嚴重造成丙○○小姐名譽上損害，為此本公司除予以復職外，特登│
│報向丙○○小姐致歉，以公告周知，以表本公司最大之誠意。                │
└───────────────────────────────────┘


司法院資訊處製作；財團法人民間司法改革基金會備份。
